【裁判字號】    98,易,3217
【裁判日期】    990225
【裁判案由】    重利
【裁判全文】
臺灣臺中地方法院刑事判決              98年度易字第3217號
公  訴  人  臺灣臺中地方法院檢察署檢察官
被      告  甲○○
選任辯護人  李慶松律師
被      告  丙○○
上列被告因重利案件，經檢察官提起公訴（98年度偵字第4619
、14619號），本院判決如下：
    主  文
甲○○犯重利罪，處拘役伍拾伍日，如易科罰金，以新臺幣壹仟
元折算1日。緩刑貳年。
甲○○其餘被訴部分，無罪。
丙○○無罪。
    事  實
一、甲○○為址設臺中市○○區○○路3段25號之「佳富地政事
    務所」之負責人。緣戊○○與江明水間有債務糾紛迫於解決
    ，遂在江明水之要求下，於97年6月9日或10日間某日，一同
    前往甲○○位於臺中市○○區○○路3段25號之「佳富地政
    事務所」內，向甲○○借款清償，甲○○竟基於意圖為自己
    不法所有而以借貸金錢謀取與原本顯不相當重利之犯意，貸
    給戊○○新臺幣（以下同）30萬元，並以30天為1期，以每
    貸款1萬元利息1,200元之方式計算，收取週年利率百分之
    144之高額利息，除要求戊○○提供支票擔保，並簽發同額
    本票，且於放款同時先預扣3個月利息10萬8千元、手續費1
    萬5千元及在戊○○提供欲辦理不動產過戶登記之設定抵押
    權之臺中巿太原路2段215巷1弄11之1號房屋所有人葉長青未
    到場承諾同意情況下，再預扣過戶費3萬元，實際僅交付戊○○14萬7千元，而以此方式收取與原本顯不相當之重利。
    嗣因借款人戊○○不堪重利之負荷，報警處理，並經警於徵
    求甲○○之同意，影印取得戊○○簽立之本票加以調查後，
    始循線查得上情。
二、案經臺中市警察局第二分局報請臺灣臺中地方法院檢察署檢
    察官偵查起訴。
    理  由
壹、證據能力部分：
    按被告以外之人於審判外之陳述，雖不符刑事訴訟法第159
    條之1至第159條之4等4條之規定，然若當事人於審判程序中
    同意作為證據，法院審酌該言詞陳述或書面陳述作成時之情
    況，認為適當者，亦得為證據；又當事人、代理人或辯護人
    於法院調查證據時，知有刑事訴訟法第159條第1項不得為證
    據之情形，而未於言詞辯論終結前聲明異議者，視為有前項
    之同意，同法第159條之5定有明文。此立法意旨在於傳聞證
    據未經當事人之反對詰問予以核實，原則上先予排除。惟若
    當事人已放棄反對詰問權，於審判程序中表明同意該等傳聞
    證據可作為證據，或於言詞辯論終結前未聲明異議，基於尊
    重當事人對傳聞證據之處分權，及證據資料愈豐富，愈有助
    於真實發見之理念，且強化言詞辯論主義，使訴訟程序得以
    順暢進行，上開傳聞證據亦均具有證據能力。本案下列所引
    用之各該被告以外之人於審判外之陳述、書面等證據資料，
    固屬被告以外之人於審判外之陳述，然被告、選任辯護人及
    檢察官於本院調查證據時，就此部分之證據能力均不爭執（
    參見本院卷第19頁筆錄），且於言詞辯論終結前，均未聲明
    異議，本院審酌渠等證據作成之客觀情況均無不當，並無不
    宜作為證據之情事，則依刑事訴訟法第159條之5第1項之規
    定，認均具有證據能力，自得為本院認定事實之證據。
貳、實體部分：
（壹）有罪部分：
一、上開犯罪事實，業據被告甲○○於本院審理時均坦承不諱，
    核與證人即被害人戊○○於警詢及偵訊中之證述情節相符（
    參見中分二警偵字第9700035096號卷第11頁至第12頁筆錄、
    98年度偵字第4619號卷第6頁），核與證人江明水證述：伊
    確實有帶戊○○去找甲○○借錢，沒有聽到甲○○當場有說
    若房子辦好抵押，會再借款給戊○○等語（參見同偵卷第33
    頁、第34頁筆錄），並有告訴人戊○○身分證正反面影本1
    份及其於97年6月9日所簽立之30萬元本票影本1紙（附於同
    警卷第25頁），徵被告自白因有其他證據可補強，且查與事
    實相符，足予憑採。本案事證明確，被告犯行已經證明，應
    依法論科。
二、核被告甲○○所為，係犯刑法第344條之乘他人急迫貸以金
    錢，而取得與原本顯不相當之重利罪。爰審酌被告甲○○並
    無任何犯罪之前科紀錄，有臺灣高等法院被告前案紀錄表1
    份在卷可考，惟竟利用被害人戊○○急需用錢之際，貸以重
    利，對被害人等之生活影響甚大，其犯罪動機、目的當非良
    善，惟念其手段尚屬和平，犯罪後已知坦承犯行，態度尚稱
    良好，並與被害人達成和解，此有和解書1份在卷可參（附
    於本院卷第21頁至第23頁）等一切情狀，量處如主文所示之
    刑，並諭知易科罰金之折算標準。末查，被告前未曾因故意
    犯罪受有期徒刑以上刑之宣告，有臺灣高等法院被告前案紀
    錄表1份在卷可按，其因一時疏慮致犯本案犯行，惟被告犯
    後坦承犯行，並有悔意，且已與被害人戊○○達成和解，其
    經此教訓，當知警惕而無再犯之虞，本院綜核各情，認被告
    所宣告之刑，以暫不執行為適當，併予宣告緩刑2年，以啟
    自新。
（貳）無罪部分：
一、公訴意旨略以：被告甲○○為址設臺中市○○區○○路3段
    25號之「佳富地政事務所」之負責人，被告丙○○則為甲○○之友人。詎甲○○竟利用代書之身分，名義上係以代客戶
    設定不動產第二順位抵押權（即俗稱之二胎貸款）為其業務
    ，然實際上是以借貸金錢而謀取與原本顯不相當重利為業。
    適有壬○○、己○○、庚○○、丁○○等人因需款孔急，各
    經由管道與甲○○取得聯繫後，甲○○即基於重利之犯意，
    分別於附表編號一至四所示之時間、地點，各借貸附表所示
    之現金予前開借款人，並約定以附表編號一至四所示之方式
    計算利息，且於放款同時先預扣利息、手續費及其他名目之
    款項，借款人復須簽發或設定附表編號一至四所示之本票或
    不動產抵押權以為擔保。又甲○○復與丙○○基於重利之犯
    意聯絡及行為分擔，由甲○○介紹附表編號五所示之借款人
    乙○○向丙○○借款，丙○○即於附表編號五所示之時間、
    地點，借貸如附表編號五所示之現金予乙○○，並約定以如
    附表編號五所示之方式計算利息，且於放款同時先預扣利息
    及手續費，乙○○復須簽發附表編號五所示之本票，並設定
    附表編號五所示之不動產抵押權以為擔保。甲○○、丙○○
    即以此方式，收取與原本顯不當之重利，因認被告甲○○、
    丙○○均涉犯刑法第344條重利罪嫌等語。
二、按犯罪事實應依證據認定之，無證據不得認定犯罪事實；不
    能證明被告犯罪者，應諭知無罪之判決，刑事訴訟法第154
    條第2項、第301條第1項，分別定有明文。再按，告訴人之
    告訴，係以使被告受刑事訴追為目的，是其陳述是否與事實
    相符，仍應調查其他證據以資審認。復按事實之認定，應憑
    證據，如未能發現相當證據，或證據不足以證明，自不能以
    推測或擬制之方法，以為裁判基礎；認定犯罪事實所憑之證
    據，無論係直接證據或間接證據，其為訴訟上之證明，須於
    通常一般之人均不致有所懷疑，而得確信其為真實之程度者
    ，始得據為有罪之認定，倘其證明尚未達到此一程度，而有
    合理之懷疑存在，復無其他調查途徑可尋，法院即應為無罪
    之判決，最高法院52年臺上字第1300號、40年臺上字第86號
    、76年臺上字第4986號著有判例可資參照。另按刑法第344
    條重利罪，必須乘他人出於急迫、輕率或無經驗，貸以金錢
    ，而取得與原本顯不相當之重利為構成要件。又所謂與原本
    顯不相當之重利，係指就原本利率、時期核算及參酌當地之
    經濟狀況，較之一般債務之利息，顯有特殊之超額者而言，
    此有最高法院27年上字第520號判例意旨足資參照。因此若
    非乘他人出於急迫、輕率或無經驗，貸以金錢，而取得與原
    本顯不相當之重利，或所取得之利息較之一般債務之利息，
    並無顯有特殊超額之情形，即與重利罪之構成要件不相當。
四、公訴人認被告涉有上開重利罪嫌，無非係以：上開犯罪事實
    ，業據被告甲○○、丙○○分別於偵查時坦白承認收取如附
    表所示利息情事，核與證人即被害人壬○○、己○○、庚○○、丁○○、乙○○證述情節相符，且有相關本票、記帳資
    料等扣案可佐等情為其論據。
五、經查：
（一）訊之被告甲○○固不否認於附表編號一至編號四所示時、
      地借款予同附表所示被害人壬○○、己○○、庚○○、丁○○並收取利息之事實，然此是否構成刑法上重利罪，仍
      應依證據認定之。
  １、附表編號一所示被害人壬○○固證述：伊於97年3月20日
      ，在臺中市○○區○○路3段25號之「佳富地政事務所」
      內向被告甲○○借款20萬元，預扣利息及手續費共1萬8,0
      00元，實拿18萬2,000元，簽立20萬元之本票，並將伊母
      親胡江美菊所有位於臺中市○○區○○路2段926號之房屋
      設定抵押，與被告甲○○約定每月為1期，每期利息6,000
      元等語（參見中分二警偵字第980014856號卷《以下簡稱
      警卷二》第6頁至第7頁筆錄），核與證人即被害人壬○○
      之母親胡江美菊證述：伊有提供其位於臺中市○○區○○
      路2段926號之房屋供被告甲○○設定抵押借款，兒子壬○○有陪同前往等語（參見警卷二第10頁至第11頁），並有
      經警於97年12月23日在被告甲○○上揭地政事務所經其同
      意搜索後扣得之借款予被害人壬○○之記帳資料影本1份
      在卷可稽（附於同警卷二第9頁），可徵，被告雖有於附
      表編號一所示時、地借款予證人壬○○，惟利息之收取，
      係以每10萬元每月收取3,000元利息，即以月息3分（即百
      分之3、週年利率百分之36）計算，所謂手續費1萬8千元
      ，實為被告甲○○為該次借貸，依債務人壬○○提供證人
      胡江美菊所有之前開臺中市○○區○○路2段926號之房屋
      作為抵押而辦理第二順位抵押權設定之相關費用，尚不得
      列為該筆借款之利息，應甚明確。因證人壬○○係主動協
      同證人胡江美菊一同前往被告甲○○上開地政事務所借款
      ，還辦理不動產抵押權設定，過程中證人壬○○並未證述
      被告甲○○究係如何乘其出於急迫、輕率或無經驗，貸以
      金錢，經本院傳訊證人壬○○，其亦未到庭說明（參見本
      院卷第80頁送達回證、第83頁報到單），難認被告甲○○
      附表編號一所示該次與證人壬○○間之民事借貸關係與刑
      事重利罪之構成要件有何該當。
  ２、附表編號二所示被害人己○○固證述：伊於97年8月11日
      ，在臺中市○○區○○路3段25號之「佳富地政事務所」
      內，向被告甲○○借款50萬元，預扣利息4萬5,000元、手
      續費、房屋抵押過戶費，實拿約30萬元，伊有將其所有位
      於臺中縣大里市○○街141巷31號之房屋提供給被告甲○○設定抵押，每月為1期，每期利息1萬5,000元即3分利
      ；伊共借款50萬元，且以房屋供被告甲○○辦理第二順位
      抵押，扣掉一些稅金及手續費，及預扣3個月15,000元利
      息，伊覺得甲○○借錢收取利息是正常的，是伊主動向甲○○提議3分利計息的，當時因伊生意結束營業，欠廠商
      尾款，若未借款清償，廠商會告伊，因此才很急迫向甲○○借款，伊自99年1月即未繼續繳利息，亦未還本金，甲○○並沒有向伊追討等語（參見警卷二12頁反面至第13
      頁筆錄、98年度偵字第14169卷第7頁至第9頁筆錄），於
      本院審理時亦明確證稱：伊於97年8月11日向被告甲○○
      借款50萬元，因為在97年7月間，伊開的餐廳已經經營一
      年多快歇業，後來經營不善歇業有欠廠商尾款，就找朋友
      甲○○幫忙，利息的約定是伊主動提出條件的，因為聽一
      般外面借錢都是三分利，所以就用這個條件和甲○○協調
      ，後來甲○○答應，當時有先扣掉3個月的利息45,000元
      ，再扣掉設定房子抵押的手續費，印象中實拿35萬左右，
      實際金額記不清楚，伊當時沒有其他地方可以一次週轉50
      萬元，要分散很多地方借，覺得很不方便，伊曾詢問過其
      他地方，別的地方開價也都是三分的利息，且還扣更多的
      錢，都會巧立名目，被告甲○○就沒有這個問題，伊有算
      過了，實拿的金額除了應付利息、辦理抵押權設定相關手
      續費等，被告並沒有巧立名目多收錢，伊所有的大里市○○街141巷31號的房屋之前已有設定貸款，第二胎沒有辦
      法借到那麼多錢，伊本身條件銀行也不會借給伊二胎，所
      以只能找民間借貸，之所以給甲○○設定二胎，是伊提出
      的，要給他一個保障，甲○○也知道房子拍賣償還一胎後
      殘值有限，但他仍願意，基於情誼，就借伊錢，並且幫伊
      辦理二胎設定，整個第二順位抵押的設定手續都是甲○○
      幫伊辦理，因為一開始甲○○不願意借伊錢，伊還多次向
      甲○○拜託，直到他答應，伊曾去其他民間借貸問過，甲○○的利息及其他費用收費標準就是比較合理，伊沒有要
      追究甲○○，因為是甲○○幫忙伊的等語（參見本院卷第
      86頁反面至第89頁筆錄），核與被告甲○○所辯相符，並
      有其提出本件辦理抵押權設定登記之土地增值稅、契稅、
      印花稅等相關單據（附於本院卷第102頁至104頁）及經警
      於97年12月23日在被告甲○○上揭地政事務所經其同意搜
      索後扣得之借款予證人己○○之客戶資料表1份及本票影
      本2紙在卷可稽（附於同警卷二第17頁、第15 頁至第16頁
      ），從而，證人己○○固然於附表編號二所示時、地，有
      因急迫情事而向被告甲○○借款，然被告甲○○向證人己○○收取之利息，利率係為月息三分利即週年利率百分之
      36，除預扣3個月利息外，其餘收取之費用係辦理證人己○○提供上開不動產第二順位抵押權設定之相關費用，而
      非利息等情，應堪認定。因按刑法第344條重利罪，除必
      須乘他人出於急迫、輕率或無經驗，貸以金錢外，尚需所
      取得之利息係與原本顯不相當之重利構成要件始該當，已
      如前述。本件被告貸款予證人己○○利率為月息三分即週
      年利率百分之36，業如前述，且依相關證據所示，本件應
      屬一般所謂民間借貸。查民間借款手續簡便，貸與人通常
      無法如銀行借貸可經由吸收客戶存款而取得資金來源，亦
      無法獲得提供無負擔之不動產擔保或經過詳細之徵信與評
      估，貸與人需承擔較高之成本與風險，如本案證人己○○
      前揭已明白證述：迄今尚無能加償還本金等語，綜此，借
      款人於信用與擔保較差之情況下，所尋得之一般民間借貸
      利率，恆較銀行借款利率為高，其週年利率常已超出百分
      之20，然衡諸現代社會交易實況，難認即係逾越一般經濟
      活動之分際，民法第205條固明定法定最高利率週年百分
      之20，然此係限制債權人就超過法定最高利率部分之利息
      無請求權，非謂約定利息超過法定最高利率即構成重利罪
      。刑法重利罪既係規範社會交易秩序之最低限度，即應以
      民間較高之借貸利率為參考指標，行為人逾此利率，顯有
      特殊之超額者，始為處罰之對象。是本件既屬民間借貸，
      被告所收取之借貸利息，雖超過民法最高約定利率之限制
      ，惟衡諸現時社會一般交易習慣，與我國社會上一般民間
      借貸所收取之利息相較，本件月息三分之利息，依國內現
      階段對於資金成本之評估，顯無特殊之超額可言，證人己○○亦迭次證述：有經過比較，認為被告收取之利息合理
      等語，綜此，即難認被告已取得與原本顯不相當之重利，
      而與刑法第344條重利罪之構成要件不符。
  ３、附表編號三所示被害人庚○○證述：伊於97年11月12日，
      在臺中市○○路與大業路口之85度C飲料店前向被告甲○○借款50萬元，預扣利息3萬元及手續費3萬元，實拿44萬
      ，每月為1期，每期每10萬元收取利息3,000元，伊將其所
      有位於臺中巿大業路592號之1之房屋提供給被告甲○○設
      定抵押；伊是拿房子跟甲○○設定，他才借伊錢，共借款
      50 萬元，實拿44萬元，預扣2期利息3萬元及設定二胎之
      手續費3萬元，此外伊沒有再繳過其他利息，就伊所知的
      行情就是三分利，伊當時因生意需要錢週轉，為免跳票，
      才急著向甲○○借錢，甲○○並沒有向伊討過債等語（參
      見警卷二第25頁反面至第26頁筆錄、98年度偵字第14169
      卷第12頁至第14頁筆錄），於本院審理時亦明確證稱：伊
      於97年11月12日向甲○○借50萬，當時因有其他票要軋，
      會影響生意信用，以後生意就難做了，因暫時週轉資金必
      要而向甲○○調現，是伊主動找甲○○的，伊知道民間二
      胎設定的話，三分利是正常的，伊是一、二十年的生意人
      能瞭解，也曾找朋友問過，因沒有其他不動產可以向銀行
      借款，才找甲○○借款，伊有將房子給甲○○設定二胎，
      需要花點手續費，當時伊借50萬元，實拿44萬元，預扣二
      個月利息3萬元，手續費收3萬元，伊覺得收費算是合理，
      因為民間借貸就是這樣，伊沒有要追究甲○○的意思，與
      甲○○間締結契約過程是基於伊自由意志而為的等語（參
      見本院卷第89頁至第90頁反面筆錄），核與被告所辯相符
      ，並有證人庚○○簽訂之土地、建築改良物抵押權設定契
      約書影本1份在卷可稽（附於同警卷二第28頁），從而，
      被告甲○○向證人庚○○收取之利息，利率係為月息三分
      利即週年利率百分之36，除預扣2個月利息外，其餘收取
      之費用係辦理證人庚○○提供上開不動產第二順位抵押權
      設定之相關費用，而非利息等情，應可認定。按刑法第34
      4條重利罪成立之要件為乘人急迫，輕率或無經驗，貸以
      金錢或其他物品，並取得與原本顯不相當之重利。依證人
      庚○○前開證述可知，其雖因支票兌現而急於調度現金使
      用，固有其急迫性，然其已是一、二十年生意人，在民間
      借貸並非無經驗，難認被告甲○○該次借款予證人庚○○
      是明知他人出於急迫、輕率或無經驗，而利用機會故為貸
      與甚明；況且在是否取得與原本顯不相當之重利部分，證
      人庚○○已明確證述，係基於契約自由締約，利息以民間
      三分利計息亦合理等語，因按自契約自由之觀點觀之，契
      約之相對人及內容均屬契約自由，借款人向銀行申辦貸款
      之利息，固較一般民間放貸收取之利息數額低，惟因向銀
      行申辦貸款時，借款人須具有相當之資力，且申辦程序較
      為繁複，取得貸款之時間較久，而借款人透過一般民間放
      貸方式，取得金錢之時間通常較快，則借款人為圖在短時
      間內取得金錢，寧願給付較高額之利息，自即屬契約自由
      之範疇，證人庚○○上開證詞亦明確陳述。為避免處於經
      濟弱勢之借款人，在需錢孔急之情形下，無從依據自由意
      志訂立契約，為求及早取得金錢，僅得屈從於高額利息之
      情形，刑法始制定重利罪之規範，換言之，由於面臨急迫
      金錢需求或對於借貸事務輕率、缺乏經驗之借款人，受迫
      於急切需求或欠缺借貸經驗，無法抗拒或辨別高額利息，
      行為人趁此際借貸金錢予借款人，並收取與一般借款之利
      息相較，屬於特殊高額之利息，即屬刑法重利罪應處罰之
      範疇，若借款人非屬急迫、輕率或無經驗之人，基於自由
      意志，願意支付高額利息向他人借款，即屬契約自由之行
      為，刑法自無從對於貸款人加以處罰。本件證人庚○○已
      證稱因一時資金週轉才主動向被告甲○○借款，且因無其
      他不動產可向銀行借款，才捨向銀行申辦貸款等其他方式
      ，而願意支付較高額利息向被告借貸款項，即應僅屬契約
      自由之範疇，參酌上開所述，被告甲○○如附表編號三所
      示貸以金錢之行為，所為即與刑法重利罪之構成要件有別
      。
  ４、附表編號四所示被害人丁○○固證述：伊於97年5月間、
      7月間及10月間，在臺中縣潭子鄉○○路○段307號2樓之甲○○之舊事務所內向甲○○分別借款15萬元、10萬元、10
      萬元，每次預扣1期利息，利息每月為1期，每期利息為每
      10萬元收取3,000元，每次都簽立本票或開支票給甲○○
      ；伊另外向甲○○私人借款2、3次2萬元，甲○○就沒有
      向伊收利息，伊上開3次向甲○○借錢，利息計算都是每
      月1期，每10萬元收3,000元，伊有開同額本票，有按期還
      本金，伊不覺得甲○○這樣收利息有點高，因為民間利息
      都是這樣算，伊與甲○○是朋友，甲○○不曾向伊討過錢
      等語（參見警卷二第30頁至第31頁筆錄、同偵卷第7頁筆
      錄），核與被告甲○○所辯相符，並有證人丁○○所簽立
      之5萬元本票影本3紙、10萬元本票影本2紙在卷可參（附
      於警卷二字第34頁至第38頁）。足見被告甲○○與證人丁○○為朋友關係，長期有金錢借貸往來，並非素不相識，
      且丁○○大部分借款均能正常償還，亦見被告係基於情誼
      或信任關係，乃同意借款予丁○○，要難據此作為不利於
      被告之認定。附表編號四所示與證人丁○○間顯屬民事借
      貸關係，且衡諸現時社會一般交易習慣，與我國社會上一
      般民間借貸所收取之利息相較，本件月息三分之利息，並
      無特殊之超額可言，證人丁○○亦前開已明確證述：民間
      利都這樣計算，不認為被告收取之利息不合理等語，綜此
      ，即難認被告已取得與原本顯不相當之重利，而與刑法第
      344條重利罪之構成要件均不符合。
（二）訊據被告甲○○堅持否認有與被告丙○○共同涉犯附表編
      號五所示犯行，辯稱：借款過程伊並未參與，僅單純介紹
      被告丙○○與被害人乙○○認識而已；訊據被告丙○○固
      不否認有於附表編號五所示時、地借款50萬元予證人乙○○，雙方約定每月利息為15,000元，預扣3個月利息，乙○○有簽立50萬元本票一紙，並將其所有位於南投縣埔里
      鎮○○路277號之房屋設定抵押權為擔保，然堅詞否認有
      何重利犯行，辯稱：伊拿給乙○○是45萬5千元，並不是
      42萬元，乙○○本身係臺灣人壽保險公司之處長，他不可
      能沒有經驗，是伊主動多次找伊，伊才答應借款週轉，且
      只是按照民間習俗收利息而已等語。經查：
   １、證人乙○○於警詢時雖陳稱：伊於97年9月30日因缺錢透
       過朋友介紹到「佳富地政事務所」，當時去該事務所向
       所裡人員表示要借「二胎」，後由1名男子跟伊接洽，該
       男子約伊隔天即10月1日辦理貸款及房屋抵押設定事宜，
       至97年10月1日伊再度前往「佳富地政事務所」，該事務
       所之男子即向伊介紹1名名叫「丙○○」之男子，並表示
       丙○○要借伊錢，當天丙○○即拿新臺幣50萬元先交給
       「佳富地政事務所」該名與伊接洽之男子，後來該男子
       表示要先預扣手續費（大約新臺幣6萬元左右）及3個月
       4萬5千元之利息錢，所以伊雖然借50萬元，實際僅拿到
       新臺幣39萬元左右等語（參見警卷二第18頁至第19頁筆
       錄），然於偵訊中改證稱：伊借款50萬元，實拿約42萬
       元，先預扣3個月利息4萬5000元，及手續費2、3萬元等
       語（參見98年度偵字第14169號第19頁筆錄），其於本院
       審理時復證稱：伊總共借款50萬元，利息是1個月15,000
       元，先預扣45,000元的利息，實拿455,000元；另外伊有
       拿了2萬元請伊朋友幫忙繳其他利息錢，所以實拿約43萬
       元；那2萬元不是繳給丙○○的，是繳其他債務的利息；
       伊前後就只有給付甲○○2,000元，印象中實拿可以運用
       的是42萬元左右，若加上伊當天拿給朋友大雄2萬元去繳
       利息的錢，當天實拿應該是45萬沒有錯，當時只有付了2
       ,000元紅包，以及45,000元的利息，以外沒有其他手續
       費，並沒有每個月都要給付2,000元利息給甲○○等語（
       參本院卷第50頁反面、第53頁及第55頁反面），從而，
       證人乙○○前開於本院審理中關於借款金額、利息計算
       、收取方式及給付紅包等情之證述，核與被告丙○○自
       白內容互核相符，其於警詢中對於被告甲○○、丙○○
       有無另行收取手續費之證述，因前後不一，且與其之後
       偵、審中所述相互矛盾而有瑕疵，實難逕採為不利於被
       告之認定。
   ２、又證人乙○○教育程度為高中畢業，借款當時已28歲，
       自94年到97年都在臺灣人壽任保險業務，已有數年工作
       經驗，此為其所自承（參見本院卷第59頁反面筆錄），
       其於本院審理明白結證稱：伊的房子一胎設定給臺中商
       銀，一胎當初是借款400萬元，年利率百分之3到4左右，
       二胎銀行不借款，伊的信用有瑕疵；知道伊的房子殘值
       不多，才透過朋友一直幫伊聯繫，是伊主動透過朋友找
       丙○○借錢，偵查中之所以說丙○○每10萬元每月收取
       3,000元利息較高等語，伊是因為如果跟銀行比起來當然
       是比較高，但是和民間借貸比起來是合理，伊自己也有
       和其他民間借貸，去年10月份在向丙○○借錢之前，伊
       也有向其他人借錢，借了幾十萬元，當時是10天1期，1
       萬元1天收150元，10天收1,500元也有開本票給他們等語
       （參本院卷第53頁反面、第56頁），顯見證人乙○○年
       紀非輕，亦非智淺識薄之人，並有多年社會歷練，況其
       向被告借款前，既有向民間放款及一般金融機構借貸之
       經驗，已知悉向被告借款將支付高於一般金融機構借貸
       債務之利息，是其非全無經驗，且亦經與其他民間放款
       比較後才向被告丙○○借錢，則證人主觀上既有支付高
       額利息之預期心理，卻仍執意向被告借款，以解決短期
       現金周轉之窘境，應係評估己身清償能力而決意為之，
       尚難認證人乙○○有何輕率、無經驗之情事。況且，本
       件既屬民間借貸，被告丙○○所收取之借貸利息，雖超
       過民法最高約定利率之限制，惟衡諸現時社會一般交易
       習慣，與我國社會上一般民間借貸所收取之利息相較，
       本件月息三分之利息，依國內現階段對於資金成本之評
       估，顯無特殊之超額可言，證人乙○○亦明確證述：有
       經過比較，認為民間利息被告丙○○這樣收取算合理等
       語，綜此，難認被告丙○○已取得與原本顯不相當之重
       利，自均與刑法第344條重利罪之構成要件不符。
   ３、被告甲○○迭次辯稱：本件伊僅單純提供場地給丙○○
       與乙○○，並未每月向乙○○收取2,000元，伊僅收過一
       次介紹費2,000元紅包，未再收取任何費用等語，核與被
       告丙○○所述相符（參見本院卷第113頁反面筆錄），而
       證人乙○○更明確證述：因與丙○○借貸過程，代書甲○○提供其事務所，事成後，有包2,000元紅包給甲○○
       ，伊前後只給甲○○2,000元，此外從頭到尾每月利息都
       只有繳給丙○○等語相符（參見本院卷第51頁反面、第
       55頁反面、第56頁反面），難認被告丙○○與證人乙○○上開借貸關係與被告甲○○有何關連，況且被告丙○○與證人乙○○間屬民間借貸，與刑法第344條重利罪之
       構成要件不符已如前述，被告甲○○與被告丙○○間自
       無共同基於重利犯意聯絡或行為分擔，無法構成重利罪
       之共犯，亦應為無罪之諭知。
六、綜上所述，依相關證據所示，本件並無積極證據足以證明被
    告2人涉有刑法第344條重利罪之犯行，被告丙○○、甲○○
    此部分之犯行，既尚有合理之懷疑存在，依前開說明，要屬
    不能證明被告等犯罪，自應均諭知無罪之判決。
據上論斷，應依刑事訴訟法第299條第1項前段、第301條第1項，
刑法第344條、第41條第1項前段、第74條第1項第1款，刑法施行
法第1條之1第1項前段、第2項，判決如主文。
本案經檢察官辛○○到庭執行職務。
中    華    民    國    99    年    2     月    25    日
                  刑事第七庭    審判長法  官  黃賢婷
以上正本證明與原本無異。
如不服本判決，應於送達後十日內向本院提出上訴狀（須敘述具
體理由並附繕本），上訴於臺灣高等法院臺中分院。
上訴書狀如未敘明理由，須於上訴期間屆滿後二十日內補提理由
書於本院。
                                      書記官  江美琪
中    華    民    國    99    年    2     月    25    日
附表
┌─┬───┬────┬─────┬─────┬─────┐
│編│被害人│借款時地│ 借款金額 │簽立之本票│利息計算之│
│號│      │        │（新臺幣）│或供設定抵│方式      │
│  │      │        │          │押權之不動│          │
│  │      │        │          │產        │          │
├─┼───┼────┼─────┼─────┼─────┤
│  │      │        │          │          │          │
│一│壬○○│97年3月 │借款20萬元│簽立20萬元│每月為1期 │
│  │      │20日，在│，預扣利息│之本票，並│，每期利息│
│  │      │臺中市南│及手續費共│將其母胡江│6,000元   │
│  │      │屯區向上│1萬8,000元│美菊所有、│          │
│  │      │路3段25 │，實拿18萬│位在臺中市│          │
│  │      │號之「佳│2,000元   │南屯區南屯│          │
│  │      │富地政事│          │路2段926號│          │
│  │      │務所」內│          │之房屋設定│          │
│  │      │        │          │抵押      │          │
├─┼───┼────┼─────┼─────┼─────┤
│二│己○○│97年8月 │借款50萬元│簽立50萬元│每月為1期 │
│  │      │11日，在│，預扣利息│本票2紙、 │，每期利息│
│  │      │臺中市南│4萬5,000元│將其所有、│1萬5,000元│
│  │      │屯區向上│、手續費、│位在臺中縣│          │
│  │      │路3段25 │房屋抵押過│大里市北湖│          │
│  │      │號之「佳│戶費，實拿│街141巷31 │          │
│  │      │富地政事│約30萬元  │號之房屋設│          │
│  │      │務所」內│          │定抵押    │          │
├─┼───┼────┼─────┼─────┼─────┤
│三│庚○○│97年11月│借款50萬元│將其所有、│每月為1期 │
│  │      │12日，在│，預扣利息│位在臺中市│，每期利息│
│  │      │臺中市黎│3萬元及手 │大業路592 │1萬5,000元│
│  │      │明路與大│續費3萬元 │之1號之房 │          │
│  │      │業路口之│，實拿44萬│屋設定抵押│          │
│  │      │85度C飲 │          │          │          │
│  │      │料店前  │          │          │          │
├─┼───┼────┼─────┼─────┼─────┤
│四│丁○○│97年5月 │借款15萬元│共簽立5萬 │每月為1期 │
│  │      │間某日，│，預扣利息│元本票3紙 │，每期每10│
│  │      │在臺中縣│5,000元， │、10萬元本│萬元收取利│
│  │      │潭子鄉中│實拿14萬5,│票2紙     │息3,000元 │
│  │      │山路2段 │000元     │          │          │
│  │      │307號2樓│          │          │          │
│  │      │        │          │          │          │
│  │      ├────┼─────┤          │          │
│  │      │97年7月 │借款10萬元│          │          │
│  │      │間某日，│，預扣利息│          │          │
│  │      │在臺中縣│3,000元， │          │          │
│  │      │潭子鄉中│實拿9萬7,0│          │          │
│  │      │山路2段 │00元      │          │          │
│  │      │307號2樓│          │          │          │
│  │      │        │          │          │          │
│  │      ├────┼─────┤          │          │
│  │      │97年10月│借款10萬元│          │          │
│  │      │間某日，│，預扣利息│          │          │
│  │      │在臺中縣│3,000元， │          │          │
│  │      │潭子鄉中│實拿9萬7,0│          │          │
│  │      │山路2段 │00元      │          │          │
│  │      │307號2樓│          │          │          │
│  │      │        │          │          │          │
├─┼───┼────┼─────┼─────┼─────┤
│五│乙○○│97年10月│借款50萬元│簽立50萬元│每月為1期 │
│  │      │1日，在 │，預扣利息│本票1紙、 │，每期利息│
│  │      │臺中市南│4萬5,000元│將其所有、│1萬7,000元│
│  │      │屯區向上│及手續費，│位在南投縣│，若以3月 │
│  │      │路3段25 │實拿45萬3 │埔里鎮中華│為1期，每 │
│  │      │號之「佳│千元      │路277號之 │期利息即為│
│  │      │富地政事│          │房屋設定抵│4萬5,000元│
│  │      │務所」內│          │押        │          │
└─┴───┴────┴─────┴─────┴─────┘

司法院資訊處製作；財團法人民間司法改革基金會備份。
